【裁判字號】    95,易,497
【裁判日期】    950424
【裁判案由】    偽造文書
【裁判全文】
臺灣高雄地方法院刑事判決               95年度易字第497號
公  訴  人  臺灣高雄地方法院檢察署檢察官
被      告  乙○○
上列被告因偽造文書案件，經檢察官提起公訴（94年度偵續一字
第7 號），嗣被告於本院準備程序進行中，就被訴事實為有罪之
陳述，經本院合議庭裁定由受命法官獨任進行簡式審判程序，本
院判決如下：
    主  文
乙○○連續明知為不實之事項，而使公務員登載於職務上所掌之
公文書，足以生損害於公眾及他人，處有期徒刑伍月，如易科罰
金以參佰元折算壹日。緩刑貳年。
    事  實
一、乙○○係設於高雄市○○區○○路675 號「啟用企業股份有
    限公司」（以下稱「啟用公司」）之實際負責人，並負責該
    公司之會議紀錄及申報董事、監察人及章程修改之變更登記
    等業務，為從事業務之人，其明知甲○○、林聰海雖名列為
    「啟用公司」股東，惟實際上並未出資，且亦明知「啟用公
    司」於民國86年5 月2 日、86年9 月22日、88年12月29日均
    未召開董事會及股東臨時會，竟基於偽造文書及使公務員登
    載不實之概括犯意，先後於：
  (一)88年5 月間某日，在「啟用公司」上址，明知董事湯義德、
    湯林彩英並未實際出席董事會，乃利用不知情之會計李燕粧
    ，偽造「啟用企業股份有限公司董事會議事錄」，於其上登
    載：「全體董事於86年5 月26日下午2 時出席董事會，一致
    推選湯義德為董事長」及於「啟用企業股份有限公司股東名
    簿」偽造「林聰海出資新台幣（下同）4 百萬元、甲○○出
    資396 萬元」等不實事項，再委由不知情的姓名年籍不詳之
    會計業者於86年6 月17日持上述登載不實之文書，向高雄市
    政府建設局申請變更登記以行使，致使該局承辦人員將上開
    資料為形式審查後，將上開不實事項登載於職務上所掌之股
    份有限公司變更登記表上，均足以生損害於「啟用公司」及
    全體股東以及該局對公司登記管理之正確性。。
  (二)於86年9 月間某日，在相同地點，明知並未召開股東臨時會
    ，以上開同一方式偽造「啟用企業股份有限公司股東臨時會
    議紀錄」，於其上登載：「於86年9 月22日上午10時召開股
    東臨時會，討論公司因業務需要擬增加營業項目，經全體股
    東同意通過，同時修改章程」等不實事項。再於86年10月14
    日委由不知情的姓名年籍不詳之會計業者持上述登載不實之
    文書，向高雄市政府建設局申請變更登記，致使該局承辦人
    員將上開資料為形式審查後，將上開不實事項登載於職務上
    所掌之股份有限公司變更登記表上，足以生損害於「啟用公
    司」及全體股東以及該局對公司登記管理之正確性。
  (三)於88年12月間某日，在相同地點，明知並未召開股東臨時會
    ，而湯義德、乙○○、湯林彩英亦未出席董事會，仍以上開
    同一方式偽造「啟用股份有限公司股東臨時會議紀錄」、「
    啟用股份有限公司董事會議事錄」，於其上分別登載：「88
    年12月29日上午10拾召開股東臨時會，選任湯義德、乙○○
    、湯林彩英為董事，林聰海為監察人」、「88年12月29日下
    午2 時召開董事會，全體董事一致推選湯義德為董事長」等
    不實事項。再於88年12月30日委由不知情的姓名年籍不詳之
    會計業者持上述登載不實之文書，向高雄市政府建設局申請
    變更登記，致使該局承辦人員將上開資料為形式審查後，將
    上開不實事項登載於職務上所掌之股份有限公司變更登記表
    上，足以生損害於「啟用公司」及全體股東以及該局對公司
    登記管理之正確性。
二、案經甲○○訴由臺灣高雄地方法院檢察署檢察官偵查起訴。
    理  由
一、訊據被告乙○○對於上揭時、地利用不知情之李燕粧偽造股
    東名簿、股東臨時會議記錄、董事會議紀錄，並持以向高雄
    市政府建設局申請變更登記等事實，均坦承不諱，核與證人
    即告訴人甲○○、證人林聰海於檢察官偵訊中所述相符，並
    有啟用企業股份有限公司股東名簿、86年5 月26日啟用企業
    股份有限公司董事會議事錄、86年9 月22日啟用企業股份有
    限公司股東臨時會議紀錄、88年12月29日啟用股份有限公司
    股東臨時會議紀錄、88年12月29日啟用股份有限公司董事會
    議事錄各一份，以及該公司歷次向高雄市政府辦理變更登記
    之登記資料一份在卷足憑。被告之自白經核與事實相符，其
    犯行堪予認定。
二、按公司法第388 條規定：「主管機關對於公司登記之申請，
    認為有違反本法或不合法定程式，應令其改正，非俟改正合
    法後，不予登記」。足見主管機關高雄市政府建設局承辦公
    務員對於啟用公司之申請變更登記事項，依上開公司法之規
    定，固有實質審查權，惟依上開規定，僅係就違反公司法或
    不合法定程式者始有實質審查權，對於公司股東私人間股權
    之變更，既與公司法無違，亦與法定程式無關，自無從令其
    改正，亦無實質審查之可言，先予說明（至最高法院94年度
    臺上字第1815號裁判意旨僅係就虛偽設立公司，事後並轉讓
    出資之情形予以論述，與本案之情形不同）。故核被告乙○
    ○係啟用公司之實際負責人，該公司之會議紀錄及申報董事
    、監察人名單及章程修改之變更登記等，均係附隨其業務依
    公司法應製作之文書，其明知該公司股東甲○○、林聰海並
    未實際出資，且該公司亦未於事實欄中所述時、地召開股東
    臨時會及董事會，竟將上開不實事項，登載於股東名簿、股
    東臨時會議記錄、董事會議記錄上，並持以向高雄市政府建
    設局申請公司變更登記等所為，係犯刑法第216 條、第215
    條、第214 條之行使業務上登載不實罪及使使公務員登載不
    實罪。又被告就事實一、(一)偽造股東名簿及偽造董事會議紀
    錄；就事實一、(二)偽造股東臨時會議記錄及董事會議記錄之
    行為，均係基於同一偽造文書犯意下之接續行為，均僅侵害
    一個法益，應論以一罪。再其利用不知情之李燕粧偽造文書
    及利用不知情之會計師，持不實文書以行使，使公務員登載
    不實部分，均為間接正犯。被告登載不實事項於其業務上作
    成之文書後，復持之行使，其登載不實之低度行為應為行使
    之高度行為所吸收，不另論罪；被告先後3 次行使業務上登
    載不實文書及使公務員登載不實之行為，均時間緊接，所犯
    構成要件罪名相同，顯均係基於概括之犯意為之，為連續犯
    ，爰均依刑法第56條之規定論以一罪，並均加重其刑。又上
    開二罪間，有方法結果之牽連關係，應從情節較重之刑法第
    214 條之明知為不實事項，而使公務員登載於職務上所載之
    公文書，足以生損害於公眾罪處斷。公訴人起訴事實已敘及
    被告前開使公務員登載不實部分之犯行，且該部分事實與公
    訴人起訴之犯罪事實既具有牽連犯之裁判上一罪關係，雖起
    訴書適用法條部分未援引該部分罪名，然本院自應併予審究
    ，附此敘明。
三、爰審酌被告不思循正當途徑正式召開股東會及董事會，以申
    請變更登記，損害公司、其他股東及告訴人應有之權利，進
    而影響主管機關對於公司管理之正確性，惟念其事後坦承犯
    行，亦無任何前科資料，有臺灣高等法院被告全國前案紀錄
    表一紙在卷可稽，足見其素行良好，且其僅因公司經營之便
    ，非為掏空公司等不法意圖而有上開便宜行事之舉等一切情
    狀，量處如主文所示之刑，併諭知易科罰金之折算標準，以
    示儆懲。再者，被告未曾受有期徒刑以上刑之宣告，業如前
    述，其一時短於思慮致罹刑章，經此偵、審教訓後，當知所
    警惕，本院認尚無逕對被告施以短期自由刑之必要，自可先
    賦予被告非在監之適當社會處遇以期其能有效回歸社會，故
    上開對被告宣告之刑，以暫不執行為適當，爰諭知緩刑二年
    ，以啟自新。末查被告偽造之前揭文書，業已因行使而成為
    高雄市政府建設局之存查歸檔文件，已非被告所有，自不得
    宣告沒收，附此敘明。
據上論斷，應依刑事訴訟法第273 條之1 第1 項、第299 條第1
項前段，刑法第216 條、第215 條、第214 條、第55條、第56條
、第41條第1 項前段、第74條第1 款、罰金罰鍰提高標準條例第
1 條前段、第2 條，判決如主文。
本案經檢察官丙○○到庭執行職務。
中    華    民    國    95    年    4     月    24    日
                  刑事第十一庭    法  官  林揚奇
以上正本，係照原本作成，證明與原本無異。
如不服本判決，應於送達後10日內，向本院提出上訴狀。
中    華    民    國    95    年    4     月    24    日
                                  書記官  于耀文
附錄本判決論罪之法條：
中華民國刑法第214 條 (使公務員登載不實罪)
明知為不實之事項，而使公務員登載於職務上所掌之公文書，足
以生損害於公眾或他人者，處3 年以下有期徒刑、拘役或500 元
以下罰金。
中華民國刑法第216 條 (行使偽造變造或登載不實之文書罪)
行使第210 條至第215 條之文書者，依偽造、變造文書或登載不
實事項或使登載不實事項之規定處斷。


司法院資訊處製作；財團法人民間司法改革基金會備份。
